【裁判字號】    95,台上,1769
【裁判日期】    950407
【裁判案由】    違反著作權法
【裁判全文】
最高法院刑事判決            九十五年度台上字第一七六九號
    上  訴  人  甲○○
    選任辯護人  蔣志明律師
上列上訴人因違反著作權法案件，不服台灣高等法院台中分院中
華民國九十四年二月十七日第二審判決（九十三年度上訴字第一
三五七號；起訴案號：台灣台中地方法院檢察署九十一年度偵字
第三一五號），提起上訴，本院判決如下：
    主    文
原判決撤銷，發回台灣高等法院台中分院。
    理    由
本件原判決撤銷第一審關於上訴人甲○○部分之科刑判決，改判
仍依想像競合犯規定，從一重論處上訴人共同以明知為侵害著作
權之物而意圖營利而交付之方法侵害他人之著作權為常業罪刑，
固非無見。
惟查：(一)被告以外之人於審判外之言詞或書面陳述，除法律有規
定者外，不得作為證據；又當事人、代理人或辯護人於法院調查
證據時，知有第一百五十九條第一項不得為證據之情形，而未於
言詞辯論終結前聲明異議者，視為有前項之同意。刑事訴訟法第
一百五十九條第一項、第一百五十九條之五第二項分別定有明文
。原判決認定上訴人甲○○有原判決事實欄一(一)所載之犯行，固
於理由一(一)說明上訴人及其辯護人對於本件相關證人於警詢、偵
查中之證詞，於原審準備程序中均陳明對證據能力無意見，亦未
於言詞辯論終結前聲明異議，依刑事訴訟法第一百五十九條之五
第二項之規定，有證據能力，並於理由一(七)依憑證人莊基勇於警
詢時之陳述，論述上訴人確與其父林仁亮（已死亡）共同向莊基
勇租賃倉庫云云。惟稽之上訴人於原審所提出刑事準備狀及其選
任辯護人所提出之刑事辯護狀之記載，均已陳稱莊基勇此部分陳
述屬傳聞證據，依刑事訴訟法第一百五十九條規定，無證據能力
（原審卷第七三頁反面、第一五七頁正反面），似非未爭執莊基
勇此部分陳述無證據能力。原判決以上訴人及其辯護人未於言詞
辯論終結前聲明異議，故莊基勇之警詢筆錄視為有證據能力，進
而採為認定上訴人犯行之證據，自有證據上理由矛盾之違法。(二)
法院就被告本人之案件調查共同被告時，該共同被告準用有關人
證之規定；又證人依法應具結而未具結者，其證言不得作為證據
。刑事訴訟法第二百八十七條之二、第一百五十八條之三定有明
文。是刑事審判上之共同被告，係為訴訟經濟等原因，由檢察官
或自訴人合併或追加起訴，或由法院合併審判所形成，其間各別
被告及犯罪事實仍獨立存在。故共同被告對於其他共同被告之案
件而言，為被告以外之第三人，本質上屬於證人，為確保被告對
證人之詰問權，證人於審判中，應依法定程序，到場具結陳述，
並接受被告之詰問，其陳述始得作為認定被告犯罪事實之判斷依
據。原判決認定上訴人有原判決事實欄一(二)所載之犯行，依理由
一(八)之說明，係以共犯嚴良杰之供述為其論據。惟嚴良杰就上訴
人參與犯行部分之陳述，始終未依前開規定適用人證之調查程序
，使其立於證人之地位而為陳述，致有不當剝奪上訴人對於具證
人適格之嚴良杰之正當詰問權，所踐行之訴訟程序難謂適法。又
原判決依憑嚴良杰不利於己之供述，資為論斷上訴人犯罪之主要
依據，並未說明此部分供述證據如何已具證據能力之理由，並有
判決理由不備之違法。(三)判決不載理由者，當然違背法令。所謂
判決不載理由，係指依法應記載於判決理由內之事項不予記載，
或記載不完備者而言，此為刑事訴訟法第三百七十九條第十四款
上段之當然解釋。而所謂常業犯，係指以犯罪為職業並恃之以維
生而言。侵害著作權之常業犯，雖不必以侵害著作權為唯一之謀
生方法，仍應有以侵害著作權恃為主要之營生，亦即以犯罪不法
所得為其主要生活依據之一，始克相當。原判決論處上訴人共同
以明知為侵害著作權之物而意圖營利而交付之方法侵害他人之著
作權為常業罪刑，雖於理由二說明本件扣案之盜版光碟片數量至
鉅，且均係供予在夜市等處擺設攤位之下游廠商販售，足見具有
反覆實施性，上訴人顯恃販售盜版光碟片維生無疑等語。惟上訴
人於偵查中供稱「我是兼作原版老歌ＣＤ，正業是買賣中古車」
（他字第二二七二號卷第五頁反面）；第一審供稱「八十九年至
九十年左右開始做大盤，是正版的光碟片」等語（第一審卷第八
八頁）。原判決理由一(五)(八)亦認定九十年十二月二十七日員警在
倉庫內查獲正版光碟片，並說明上訴人另有從事正版老歌光碟片
之販售行為。則上訴人所稱其從事正版老歌光碟片之販售及買賣
中古車，此部分之獲利如何非其營生之主要來源？攸關上訴人本
件犯行是否成立常業犯之認定，原判決未為任何說明，亦有理由
不備之違法。以上或為上訴意旨所指摘，或屬本院得依職權調查
之事項，應認原判決有撤銷發回更審之原因。
據上論結，應依刑事訴訟法第三百九十七條、第四百零一條，判
決如主文。
中    華    民    國  九十五  年    四    月    七    日
                      最高法院刑事第十庭
                          審判長法官  洪  清  江
                                法官  石  木  欽
                                法官  李  伯  道
                                法官  林  勤  純
                                法官  陳  晴  教
      本件正本證明與原本無異
                                      書  記  官
中    華    民    國  九十五  年    四    月   十七   日
                                                      j


司法院資訊處製作；財團法人民間司法改革基金會備份。
